ACORDAO-COMPLETO-2420438

ACÓRDÃO 1951/2020 ATA 28/2020 - PLENÁRIO

VISTOS, relatados e discutidos estes autos de denúncia, com pedido de medida cautelar, acerca de irregularidades decorrentes da veiculação de publicidade institucional da Petróleo Brasileiro S.A. (Petrobras) em sites antidemocráticos e de fake news, objeto da matéria contida no sítio eletrônico do jornal O Globo, de 31/5/2020, intitulada "Canais no Youtube que atacam STF e pedem intervenção militar recebem verbas estatais".
 ACORDAM os ministros do Tribunal de Contas da União, reunidos em Sessão do Plenário, ante as razões expostas pelo Relator, em:
9.1. com fundamento nos artigos 234 e 235 do Regimento Interno, c/c o artigo 103, § 1º, da Resolução-TCU 259/2014, conhecer da denúncia para, no mérito, julgá-la procedente;
9.2. considerar prejudicado o requerimento de medida cautelar formulado pelo denunciante, por perda de objeto;
9.3. levantar o sigilo dos autos, exceto quanto à identidade do denunciante, nos termos do art. 55 da Lei 8.443/1992, e às peças 32, 33, 34, 35, 36, 37 e 40 dos presentes autos, com fulcro no art. 8º, § 3º, incisos II e III, c/c art. 11, inciso III, da Resolução-TCU 294/2018; 
9.4. dar ciência desta decisão à Petróleo Brasileiro S.A. e ao denunciante;
9.5. ordenar o arquivamento dos presentes autos.

Denúncia acerca de possível veiculação de publicidade da empresa em sites, blogs e portais e redes sociais que sejam alvos de inquérito no Supremo Tribunal Federal.

Petróleo Brasileiro S.A.

3. Interessados/Responsáveis:
3.1. Interessado: Identidade preservada (art. 55, caput, da Lei n. 8.443/1992)
3.2. Responsável: Identidade preservada (art. 55, caput, da Lei n. 8.443/1992).

13.1. Ministros presentes: José Mucio Monteiro (Presidente), Walton Alencar Rodrigues (Relator), Benjamin Zymler, Augusto Nardes, Aroldo Cedraz, Raimundo Carreiro, Ana Arraes e Bruno Dantas.
13.2. Ministro-Substituto convocado: Augusto Sherman Cavalcanti.
13.3. Ministros-Substitutos presentes: Marcos Bemquerer Costa, André Luís de Carvalho e Weder de Oliveira.

WALTON ALENCAR RODRIGUES

Adoto, como Relatório a instrução elaborada no âmbito da Secretaria de Fiscalização de Infraestrutura de Petróleo e Gás Natural (SeinfraPet) , vazada nos termos a seguir transcritos, com a qual anuíram os dirigentes da unidade técnica:
Cuidam os autos de denúncia, com proposta de adoção de medida cautelar, a respeito de possíveis irregularidades ocorridas na Petróleo Brasileiro S.A. (Petrobras) relacionadas à suposta veiculação de publicidade institucional em sites antidemocráticos e de fake news, descortinadas em 31/5/2020 pelo "Jornal o Globo", em seu sítio eletrônico, cujo título da matéria consistiu em "Canais no Youtube que atacam STF e pedem intervenção militar recebem verbas estatais" (peça 1) .
Impende ressaltar que, nos termos do art. 21 da Resolução TCU 259/2014, as unidades técnicas e os gabinetes deverão dar tratamento prioritário aos processos nos quais deva ser apreciada a adoção ou a manutenção de medida cautelar, razão pela qual a presente instrução segue a celeridade que lhe é devida. Tendo em vista a suficiência das informações prestadas pela estatal, a instrução propõe a apreciação de mérito da denúncia.
EXAME SUMÁRIO DE RISCO, MATERIALIDADE E RELEVÂNCIA
Estando presentes os requisitos de admissibilidade, procedeu esta unidade técnica ao exame sumário do risco, materialidade e relevância para a Petróleo Brasileiro S.A. dos fatos noticiados nesta denúncia, por força do disposto no art. 106 da Resolução TCU 259/2014, conforme instrução inicial (peça 42) . As informações constantes desta subseção, assim como do histórico, foram extraídas da citada peça 42. Tal exame sumário é aqui rememorado para fins de contextualização e para melhor descrição dos assuntos abordados no processo, já que será proposta sua apreciação de mérito.
Quanto à materialidade (peça 8, p. 2) , inicialmente, a Petrobras forneceu informações gerais sobre os valores investidos em campanhas publicitárias, com vistas a demonstrar a pouca materialidade dos 19.149 anúncios publicados nos oitos canais do Youtube referenciados pela notícia do jornal "O Globo".
Segundo a estatal, no período de 2017 a 2018, foram investidos cerca de R$ 49 milhões em publicidade, compreendendo apenas os contratos vigentes das agências de publicidade com veículos digitais (classificados como mídia on line, em oposição aos veículos tradicionais de mídia, chamados de mídia offline) .
Especificamente sobre a publicidade nos canais de Youtube, a Petrobras esclarece que elas fizeram parte de três peças de campanhas publicitárias, abrangendo cerca de 640 mil canais de Youtube, ao custo total de R$ 1,8 milhão para o universo de 43 milhões de anúncios (tecnicamente denominados de impressões) (peça 8, p. 2) .
Assim, ainda que não seja possível calcular exatamente o custo dos 19.149 anúncios considerados indesejados (veiculações em sites apontados na matéria jornalística) , a companhia estimou que o conjunto dos oito canais indicados na notícia do jornal "O Globo" tenha recebido um valor máximo de R$ 804,24 pelos anúncios (estimativa feita com base no valor total de R$ 1,8 milhão para o número total de impressões de 43 milhões) (peça 8, p. 2) .
A materialidade desses valores é insignificante quando comparada ao ativo consolidado da companhia (R$ 860 bilhões, em 31/12/2019) ou a suas receitas de vendas (R$ 302 bilhões no exercício de 2019) . A materialidade desses desembolsos publicitários também não é significativa quando se compara a outros processos de controle externo que tramitam nesta Corte de Contas, sobretudo àqueles elencados como prioritários na Portaria TCU 144/2018, cujos volumes de recursos fiscalizados alçam a bilhões de reais. 
Não se pode olvidar, no entanto, que a veiculação de propagandas da Petrobras em sites indesejados segundo seus critérios, tem repercussão material expressiva em termos qualitativos. Isso porque pode resultar em prejuízos à sua marca e em perdas financeiras expressivas, embora não existam elementos para quantificá-las.
Quanto à relevância, a análise das assertivas da Petrobras evidencia que a estratégia de marketing digital da estatal e a aderência de sua execução é de grande relevância ao alcance dos objetivos do seu Planejamento de Negócios e Gestão (2017-2021) . Portanto, a veiculação de propagandas em sites indesejados, segundo os critérios da empresa, afeta seu marketing e, por consequência, o sucesso de seus negócios e sua reputação.
Quanto à análise de risco, essa se encontra balizada na publicação "Manual de Gestão de Riscos do TCU", o qual o define como a "possibilidade de ocorrência de um evento que venha afetar negativamente o alcance dos objetivos de uma organização".
Neste ponto, importa destacar que, após a resposta inicial trazida aos autos em 10/6/2020 (peças 8-38) , a Petrobras apresentou, em 15/6/2020, retificação de algumas informações, apresentando novos documentos que descortinam alegado equívoco suscitado pela empresa de publicidade, a subcontratada Ganmed, que informou terem sido indevidamente veiculadas outras impressões publicitárias em diversos sites que não haviam sido previamente autorizadas pela Petrobras, além daqueles que já haviam sido reportados inicialmente (peça 39-41) .
Nesse diapasão, tendo em vista as falhas apontadas pela própria Petrobras em sua resposta complementar, evidencia-se que, na ausência de controles adequados, há um risco inerente relevante de veiculação de propagandas da Petrobras em sites indesejados segundo os critérios da empresa e que podem afetar o alcance dos objetivos estratégicos da estatal.
Como conclusão, à luz da análise expendida, evidenciou-se na instrução anterior estarem presentes os elementos de materialidade, relevância e risco, razão pela qual pugnou-se pelo prosseguimento deste processo, para o exame da procedência da denúncia, nos termos do art. 106, §3°, inciso II, da Resolução TCU 259/2014 (peça 42) .
HISTÓRICO
A fim de subsidiar o exame, esta unidade técnica, tão logo recebeu a denúncia, diligenciou (5/6/2020) junto à Petrobras, em meio eletrônico, a fim de que encaminhasse informações que pudessem subsidiar a análise do pedido de cautelar. A Petrobras apresentou sua resposta aos questionamentos formulados pela unidade técnica juntando documentação comprobatória de suas assertivas às peças 8-39 e, posteriormente, documentação acostada às peças 39-41. 
Questionada sobre os normativos que balizam as contratações de serviços de publicidade, a Petrobras elencou o repertório de disposições que condicionam sua atuação, entre normativos internos, externos e leis federais, quais sejam:
- PP-2COM-00001 - Desenvolvimento das ações de mídia e publicidade; 
- PE-2ECOM-00031 - Controle da Execução Físico-Financeira das Ações Publicitárias; 
- Lei 12.232/2010 - Legislação que respalda as contratações de serviços de publicidade; 
- Lei 13.303/2016 - Lei das Estatais;
- Decreto 2.745/1998 - Regulamentava os procedimentos de licitações e contratos da Petrobras;
- Manual da Petrobras para Contratação, vigente a partir de junho de 2018; 
- Instrução Normativa 2 da Secom, de 20/4/2018;
- Instrução Normativa 3 da Secom, de 20/4/2018.
Quanto às agências de propaganda, a Petrobras esclarece que essas têm suas atividades disciplinadas pela Lei 4.680/1965 e subsidiariamente pela Lei 12.232/2010 (peça 11) , além de possuírem certificado de qualificação técnica de funcionamento, perante o Conselho de Normas Padrão (peça 8, p. 7) . Destaca, ademais, não haver possibilidade de realização de contratação de compra de espaço de mídia de forma direta, uma vez que os serviços devem obrigatoriamente ser realizados por intermédio das agências de propaganda, nos termos do art. 6° do Decreto 57.690/1966, que aprova o regulamento de execução da Lei 4.680/1965, Normas Padrão do CENP, art. 1° da Lei 1.232/2010 (peça 8, p. 7) .
Quanto ao 	processo de contratação de serviços de publicidade e de seleção de veículos para anúncios, a estatal assevera que os serviços publicitários utilizados são fornecidos por agências de propaganda contratadas para esse fim por meio de concorrência pública. No caso em tela, a contratação decorreu de processo licitatório, vinculado à Concorrência regida pelo edital 1.983.796.16.0, do tipo melhor técnica, sob o regime de preço unitário, para a contratação de 2 agências para a prestação de serviços de publicidade para a Petrobras, pelo prazo de 910 dias, com possibilidade de prorrogação (peça 8, p. 10) .
A Petrobras justifica que a contratação de duas empresas tem como objetivo evitar a concentração de trabalhos em um único fornecedor e o estímulo à prestação de serviços com excelência por meio da competitividade entre as contratadas (peça 8, p. 10) . As empresas DPZ&T Comunicações S.A e Propeg Comunicação S.A foram as vencedoras do certame, firmando, respectivamente, junto à estatal, os contratos 5850.0104677.17.2 e 5850.010.4676.17.2 (peça 8, p. 10) .
A Petrobras esclarece que a primeira etapa do processo de prestação de serviços de publicidade consiste na identificação de uma demanda de comunicação, o que é realizado pela equipe de comunicação. Essa demanda é então transferida para as agências na forma de um briefing, documento que solicita um planejamento de publicidade (peça 8, p. 10) .
Segundo a Petrobras, com base nesse documento, a agência faz estudos, por meio de ferramentas de pesquisa de mídia, para propor a melhor composição de meios de comunicação (TV aberta, TV a cabo, mídia exterior, rádio, internet, entre outros) para o atendimento dos objetivos de comunicação da Petrobras. Cada meio selecionado para uma campanha cumpre sua função no sentido de atingir o público alvo da campanha (peça 8, p. 9) . 
A Petrobras assevera que depois da escolha dos meios, inicia-se a proposta de seleção de veículos, com base em critérios de audiência, potencial de alcance do público da campanha, distribuição geográfica, bem como a melhor relação custo benefício possível para cada caso. Essas escolhas são feitas com o auxílio de ferramentas de pesquisa de mídia que simulam os resultados da programação de mídia em termos de alcance do público-alvo (peça 8, p. 10) . 
A Petrobras descortina que o planejamento é, então, submetido à equipe de comunicação para análise e aprovação e, uma vez aprovado, segue para aprovações gerenciais na Petrobras, sendo encaminhado à Secom por força de normativos que determinam que toda e qualquer ação de publicidade da Petrobras e demais integrantes da Administração Direta e Indireta submetam seus planejamentos táticos (peça 8, p. 10) . 
A Petrobras destaca que uma das formas de programação na internet é através de redes de distribuição de anúncios, que operam seguindo um modelo de compra e gestão de anúncios em mídias digitais que os distribui em sites parceiros de acordo com o perfil de navegação do público-alvo da campanha (perfil demográfico, perfil comportamental, localização geográfica, formação educacional, entre outros) . Nesse tipo de compra, segundo a entidade, o maior benefício é justamente poder otimizar a verba da campanha indo atrás do público sem estar preso a sites específicos. Logo é comum que a publicidade seja entregue tanto em portais, como em blogs e sites de menor audiência, pois segue-se a lógica de ir atrás do perfil de público da campanha (peça 8, p. 10) . 
Segundo a Petrobras, é feita uma análise prévia da lista de sites onde a publicidade poderá ser exibida, a chamada whitelist, que já considera uma análise prévia, de onde são retirados sites de conteúdos impróprios (sexo, drogas, pirataria) . Essa lista é cadastrada por essas redes na Secom e sobre ela é feito ainda um filtro pela Petrobras para cada planejamento de campanha que possam representar risco para a marca. Destaque-se que as próprias redes, preocupadas em oferecer ambientes adequados para as marcas anunciantes, fazem constantemente a verificação de conteúdos e parâmetros dos veículos que integram suas listas de distribuição, por meio de ferramentas do que se chama de brand safety (peça 8, p. 14) .
A Petrobras afirma que, em 2017 e 2018, quando da contratação de redes de distribuição através das agências de publicidade, a partir da whitelist homologada pela Secom, utilizava o que se poderia chamar de estado-da-arte para prevenção e controle de sua publicidade digital. Além de excluir da "lista de veículos aptos a receber" aqueles anúncios com histórico negativo (peça 8, p. 14) . 
Ademais, a Petrobras esclarece que contrata empresas de adserver, especializadas no acompanhamento das veiculações, para comprovação da ocorrência e da qualidade das impressões, ao mesmo tempo em que utilizam ferramentas de brand safety para identificação dos ambientes com conteúdo inadequado, excluindo-os automaticamente da campanha (peça 8, p. 14) .
A Petrobras enfatiza que, no caso das veiculações no Youtube, não há lista cadastrada na Secom, mas é possível fazer o bloqueio de categorias ou até de canais específicos onde não se quer veicular, desde que se consiga apontar previamente, antes da execução da campanha (peça 8, p. 14) .
No que tange às providências adotadas pela Petrobras em face das constatações da matéria jornalística, a Petrobras sustentou, em um primeiro momento, que, em detrimento do que assevera a matéria do jornal "O Globo", os anúncios da estatal em veículos acusados de propagar notícias falsas (fake news) não ocorreram no período de janeiro de 2017 a julho de 2019, mas ficaram restritos aos anos de 2017 a 2018. Tal situação afasta, segundo a empresa, a insinuação da persistência da irregularidade e da necessidade da adoção de eventuais medidas para fazer cessá-la (peça 8, p. 2) .
A Petrobras esclarece que no planejamento das campanhas em que ocorreram as veiculações mencionadas na matéria do jornal "O Globo" não se tinha conhecimento de que tais propagandas seriam veiculadas em sites de fakenews. Logo, não seria possível o veto de veiculação por desconhecimento dessa prática (peça 8. p. 12) .                       
A Petrobras destaca que não houve a instauração no passado, nem existe atualmente qualquer processo em andamento para apuração interna de fatos e/ou responsabilidades relacionadas à veiculação de publicidade digital da companhia em ambientes considerados inadequados para a Petrobras. Isso porque a estatal sempre teria adotado as melhores práticas de mercado disponíveis para prevenção ou, no caso de detecção, exclusão de veículos considerados inadequados para a publicidade da companhia (peça 8, p. 16) . 
Por derradeiro, segundo a Petrobras, a estatal excluiu da "lista de veículos aptos a receber" (whitelist) os canais mencionados na matéria do jornal "O Globo" (peça 8, p. 14) .
Quanto ao fato noticiado em nova documentação enviada pela Petrobras, qual seja a veiculação de impressões publicitárias não autorizadas, a Petrobras esclarece que, após a diligência efetuada no âmbito do presente processo de denúncia, decidiu fazer uma revisão dos seus anúncios (impressões) veiculados na internet nos últimos anos e, então, foi surpreendida pela informação de que uma subcontratada de uma agência de publicidade, a Gamned, veiculou impressões publicitárias em 736 sites, quando a lista autorizada pela estatal e homologada junto à Secom possuía apenas 261 sites (peça 39, p. 2) . A veiculação em tais sites resultou em um aumento de 1,95 milhão de impressões publicitárias indevidas (sites que não estavam incluídos na whitelist) .
Ademais, esclarece que a Gamned justificou tal ocorrência asseverando que um erro operacional de um de seus analistas suscitou que a publicidade da estatal fosse veiculada fora da lista autorizada (peça 39, p. 2) .
Ao escrutinar a relação de sites aos quais foram encaminhadas tais propagandas, a Petrobras constatou que estava na relação o site "Jornal da Cidade Online", homônimo do canal do Youtube e que veiculam o mesmo conteúdo mencionado pelo jornal "O Globo" (peça 39, p. 1) .
A Petrobras descortina que foram veiculados no supramencionado site um pequeno número de impressões em dezembro de 2019, sem autorização e nem conhecimento da companhia (total de 13.038) . Considerando, no entanto, todos os anúncios sem autorização o quantitativo ficou em cerca de 1,9 milhão, em um universo de mais de 34 milhões. Ademais, a estatal enfatiza que os anúncios não foram pagos por ela (peça 39, p. 2) .
A Petrobras pontifica que essas impressões fora da whitelist somente foram conhecidas na semana do dia 8/6/2020 a 12/6/2020. A estatal afirma que a rede de distribuição encaminhou correspondência à Petrobras, conforme já adiantando, assumindo a culpa pelo fato e isentando a companhia de qualquer responsabilidade (peça 39, p. 2) .
Entrementes, a Petrobras reforça a informação outrora sustentada ante a Corte de Contas no sentido de que, desde 2019, não havia registro de publicidade da Petrobras nos canais de Youtube citados na reportagem em tela, o que é verdadeiro (peça 39, p. 2) .
Por derradeiro, a Petrobras assevera que, ainda que não tenha ocorrido pagamento pelos anúncios, a estatal está avaliando quais são as medidas cabíveis a serem tomadas em relação aos envolvidos (peça 39, p. 2) .
Ao se posicionar sobre o fumus boni iuris e periculum in mora, a estatal assevera que o total de valores gastos com esses veículos foi de R$ 804,00, tendo baixíssima materialidade, razão pela qual não se justificaria a concessão de medida cautelar para suspender a veiculação de publicidade nos sites mencionados na reportagem de "O Globo" (peça 8, p. 19-20) .
Quanto ao periculum in mora reverso, a Petrobras assevera que o eventual impedimento de manutenção da estratégia relacionada ao trabalho Always On com as principais redes sociais (Twitter, Facebook, Instagran e Linkedin) e com a busca de palavras e termos do Google traria grande prejuízo ao esforço de recuperação reputacional da Petrobras e também limitaria a exposição e a visibilidade da marca. Nessa linha, a Petrobras requer que sejam indeferidos quaisquer requerimentos de concessão de medida cautelar destinada a suspender a veiculação de publicidade em sites, blogs, portais e redes sociais da companhia (peça 8, p. 19-20) .
Diante da informação de que o sistema de controle teria apresentado falhas que poderiam mostrar sua inefetividade, na medida em que restaria risco residual relevante de veiculação de impressões publicitárias em sítios que não sejam aderentes aos valores, à visão e aos princípios da companhia, a unidade técnica vislumbrou a possibilidade de aprofundar as apurações para subsidiar eventual propositura de medida cautelar. 
Assim, com vistas a embasar a formação do juízo de valor com maiores evidências, foi realizada a oitiva prévia da Petrobras, por intermédio do Ofício 0064/2020-TCU/SeinfraPetróleo, de 22/6/2020 (peça 48) . Solicitou-se que a estatal se pronunciasse quanto a todos os fatos e argumentos apontados pelo denunciante, assim como na análise promovida pela unidade técnica, e especialmente quanto à veiculação de campanhas publicitárias da Petrobras em sites indesejados (que não constam na whitelist, ou estejam na blacklist ou em desacordo com o filtro estabelecido para cada campanha por representarem risco para a marca) , assim como:
a) análise do periculum in mora reverso resultante de eventual suspensão de propagandas publicitárias até a mitigação dos riscos de veiculação em sites indesejados (que não constam na whitelist, ou estejam na blacklist ou em desacordo com o filtro estabelecido para cada campanha por representarem risco para a marca) ;
b) os motivos pelos quais a Petrobras apenas teve conhecimento em 10/6/2020 de que a empresa Gamned veiculou campanhas publicitárias, embora a irregularidade tenha ocorrido em dezembro de 2019, bem como a descrição dos instrumentos de controle eventualmente implementados para evitar novas ocorrências e dos mecanismos periódicos e rotineiros de fiscalização exercida pela Petrobras para avaliar a prestação dos serviços e a regularidade das veiculações;
c) a probabilidade e o impacto de outras empresas subcontratadas veicularem campanhas publicitárias não autorizadas pela Petrobras e sem que a companhia tenha conhecimento dessas, indicando expressamente os controles adotados para mitigar esses riscos e as evidências documentais pertinentes, bem como os procedimentos ou medidas estabelecidas para adequação de eventuais publicações indesejadas;
d) avaliação das áreas de risco, compliance e/ou auditoria interna da Petrobras quanto à adequação e a efetividade dos controles empregados para mitigar o risco de veiculação em sites indesejados (que não constam na whitelist, ou estejam na blacklist ou em desacordo com o filtro estabelecido para cada campanha por representarem risco para a marca) ;
e) informe o órgão da Petrobras ou entidade responsável pela fiscalização ou supervisão da regularidade dos serviços executados pela empresa de publicidade contratada ou subcontratada quanto à veiculação de impressões publicitárias, como foi o caso da empresa Gamned, indicando os dispositivos normativos que disciplinam essa competência específica e o detalhamento do processo ou atividades respectivas; 
f) as providências já adotadas pela companhia para apurar a ocorrência de veiculação de anúncios em sites indesejados (que não constam na whitelist, ou estejam na blacklist ou em desacordo com o filtro estabelecido para cada campanha por representarem risco para a marca) , no âmbito dos contratos firmados com as empresas DPZ&T Comunicações S.A e Propeg Comunicação S.A e em virtude dos serviços prestados também pelas subcontratadas, a exemplo da Ganmed;
g) as providências adotadas para evitar a ocorrência de novas falhas na execução contratual, como as relatadas na resposta da Petrobras.
V.	EXAME TÉCNICO
A resposta da Petrobras à oitiva prévia deu-se por intermédio das peças 54-60, acostadas aos autos. Na peça 62, a estatal procede à classificação das peças. Inicia-se este exame técnico pela explicitação da classificação das informações.
Nesse sentido, a Petrobras requereu que as seguintes peças fossem reclassificadas como públicas:
- Petição protocolada em 9/6/2020 (peça 8) ;
- Parecer JURÍDICO/GG-AT/JAPS - 4057/2016 (peça 30) ;
- Parecer JURÍDICO/JETM - 4865/2016 (peça 31) ;
- Petição protocolada em 12/6/2020 (peça 39) ;
- Comprovação de Veiculação (peça 41) .
Em complementação, a estatal solicita o pedido de tratamento confidencial aos anexos 13, 14, 15, 16, 17 e 18 da petição protocolada em 9/6/2020, bem como ao anexo 1 da petição apresentada em 12/6/2020. Esses documentos foram incluídos no presente processo como as seguintes peças, respectivamente: 32, 33, 34, 35, 36, 37 e 40.
Relativamente à primeira peça referida no parágrafo anterior, o sigilo, segundo a Petrobras, seria em razão de conter "informações cuja divulgação pode vir a impactar a Governança da Petrobras, uma vez que seu conteúdo pode revelar, ainda que indiretamente ou em parte, quais as premissas e metodologias adotadas pela Petrobras para avaliar a integridade, saúde financeira, fragilidades de seus potenciais fornecedores de bens e serviços". Assim, assevera estar-se diante da hipótese, dentre outras hipóteses de confidencialidade tratada no art. 22 da Lei 12.527/2011 c/c art. 8º, § 3º, inciso III, da Resolução TCU 294/2018 (peça 62, p. 2) .
A fundamentação para o pedido das cinco peças seguintes (peças 33, 34, 35, 36 e 37) repousa no fato de os documentos conterem "informações pertinentes à estratégia de publicidade adotada pela Petrobras e cuja divulgação pode afetar negativamente a competitividade da Companhia neste segmento". Assim, pugna pelo sigilo com base na incidência da hipótese de confidencialidade tratada no art. 5º, § 1º, do Decreto 7.724/2012 c/c art. 8º, § 3º, inciso III, c/c art. 11, inciso III, da Resolução TCU 294/2018 (peça 62, p. 3) .
Por fim, relativamente à peça 40, a Petrobras assevera "que se trata de documento pertencente a terceiro (Gamned do Brasil Serviços de Informática Ltda.) que contém informação empresarial sensível", incidindo na hipótese de confidencialidade tratada no art. 8º, § 3º, incisos II e III, c/c art. 11, inciso III, da Resolução-TCU 294/2018 (peça 62, p. 5) .
As classificações e reclassificações das peças quanto à confidencialidade foram devidamente atualizadas no sistema e-TCU.
Adentrando na análise das respostas apresentadas em decorrência da oitiva, relativamente às providências adotadas que demonstram o descabimento de adoção de medida cautelar pelo TCU (item "a" da oitiva descrita no parágrafo 43 acima) , a Petrobras descreve série de iniciativas com vistas a cessar os efeitos negativos de eventuais publicações institucionais que venham a ocorrer em sítios da internet considerados indesejados. Transcreve-se, a seguir, trecho em que há os comentários (peça 54, p. 3) :
7. Inicialmente, importa destacar que a Petrobras incorporou à sua lista de vetos à distribuição de sua publicidade na internet (blacklist) todos os ambientes mencionados na matéria do jornal "O Globo" de 31/05/2020 (canais, blogs, sites) e aqueles que, segundo apurações, constariam do inquérito em curso no Supremo Tribunal Federal sobre veiculação de notícias falsas (fake news) e conteúdos antidemocráticos. A essa blacklist dinâmica serão incorporados, preventivamente, outros ambientes que sejam objeto de denúncia de mesma natureza.
8. Isso significa que os canais, sites e blogs questionados estarão excluídos de qualquer programação de publicidade da Petrobras, fazendo com que o objetivo primário da denúncia em tela - sustar inserções publicitárias da Companhia em ambientes inadequados de internet - já esteja alcançado. 
9. Tal medida se soma à providência já adotada pela Petrobras desde janeiro de 2020 no que se refere à realização de publicidade da Companhia na plataforma Youtube. Com efeito, dada a natureza específica da distribuição de publicidade no YouTube - em que anunciantes não podem determinar uma lista de ambientes autorizados a receber suas inserções, mas apenas vetar categorias (pornografia, violência, jogos de azar, tabaco) - a Petrobras decidiu não programar qualquer ação publicitária na citada plataforma que não seja a contratação direta de canais ou sites. Nesse caso, a veiculação ocorrerá somente nos ambientes contratados, assegurando o controle total da distribuição.
10. Ressalta-se que tal posicionamento irá perdurar até que a plataforma Youtube ofereça mecanismos para a exclusão segura de ambientes de divulgação de conteúdo falso e/ou antidemocrático (...) .
As informações apontam que a Petrobras teria adotado duas medidas, a saber: a)  incorporação à sua blacklist dos ambientes mencionados na reportagem jornalística e aqueles presentes no inquérito sobre fake news, processado no âmbito do STF e b) distribuição de material na plataforma de Youtube somente na modalidade de contratação direta de canais ou sites, até que a plataforma promova alterações na sua política de distribuição, que possibilite a escolha dos canais e/ou sites que irão receber anúncios.
Para além dessas medidas, a estatal informa que negociou novos procedimentos com a empresa Predicta, prestadora de serviços de adserver e que controla as campanhas publicitárias da companhia na internet, que permitirão um acompanhamento específico da fidelidade à lista de ambientes autorizados pela Petrobras (whitelist) quando houver a contratação de redes de conteúdo para distribuição de publicidade através de algoritmos. Neste sentido, foram incorporadas outras cinco medidas de controle, nos termos descritos a seguir (peça 54, p. 4 e 18-19) :
 (...) 
c) Confirmação dos endereços eletrônicos utilizados: para fins de elaboração dos relatórios de checking de mídia, não mais serão aceitas listas de comprovação de veiculação por URL (endereço eletrônico) que tenham como fonte o próprio veículo ou a rede de distribuição. Nessa linha, a Petrobras negociou com a prestadora de serviço de Adserver que audita e monitora a sua publicidade (Predicta) o fornecimento de tais relatórios.
d) Pré-teste de redes de conteúdo e de sites: em futuras campanhas, a empresa de Adserver realizará testes preliminares com a redes de conteúdo pré-selecionadas pelas agências de publicidade e com as respectivas listas de sites, a fim de verificar se a tecnologia utilizada pela rede ou pelos sites permite à Predicta a completa visualização das impressões, visualização de vídeos ou cliques nos anúncios. Somente serão admitidos para as campanhas redes e sites que possam ser monitorados plenamente pela empresa de Adserver. 
e) Cadastramento de whitelist e de blacklist no Adserver: ainda quando houver utilização de redes de distribuição na internet, serão cadastradas no sistema da empresa de Adserver uma blacklist com endereços eletrônicos indesejados - para bloqueio automático de recebimento de qualquer anúncio - e uma whitelist de ambientes autorizados pela Petrobras, que servirão de base para o monitoramento contínuo pela Predicta. Havendo qualquer impressão fora da whitelist, um dos relatórios gerados ao longo do dia irá emitir alertas para a Petrobras, para a agência de publicidade e para a rede.
f) Bloqueio automático: Conforme acordado com contratada que presta serviços de Adserver, simultaneamente aos alertas em caso de veiculação de publicidade da Petrobras fora da whitelist, a citada empresa efetuará imediatamente a inclusão do endereço eletrônico que recebeu a impressão na blacklist, o que bloqueará qualquer outra veiculação durante a campanha. Isto garantirá a interrupção de veiculações indevidas em poucas horas, minimizando o seu impacto, independentemente da responsabilização da rede pelo descumprimento dos requisitos do serviço contratado.
g) Não-utilização de redes de distribuição de aplicativos de celular (app) : em função de limitações técnicas apontadas pela Predicta, a Petrobras deixará de utilizar, ao menos momentaneamente, a distribuição de material publicitário em aplicativos de celular (apps) , uma vez que nestes não é possível realizar os bloqueios programados pela blacklist, mas apenas fazer o acompanhamento de eventuais veiculações fora da whitelist.
Assim, segundo relata a Petrobras, a empresa de adserver ficará responsável por série de medidas visando ao aprimoramento do controle. Neste sentido, consoante a transcrição acima, as novas atividades a serem executadas pela contratada serão i) na confirmação dos endereços eletrônicos efetivamente utilizados nos anúncios e elaborará relatório para a estatal; ii) na realização de testes preliminares com as redes de conteúdo pré-selecionadas pelas agências de publicidade, a fim de verificar se a tecnologia utilizada pela rede ou pelos sites permite a completa visualização das impressões; iii) no cadastramento de whitelist e de blacklist na própria adserver; iv) no bloqueio automático de qualquer site que receba publicidade da Petrobras fora da whitelist e v) na não-utilização de redes de distribuição de aplicativos de celular, em função de limitações técnicas de não possibilitar a bloqueios programados pela blacklist, mas apenas fazer o acompanhamento de eventuais veiculações fora da whitelist.
A estatal registra também que a última campanha publicitária realizada pela Petrobras, em meios de comunicação tradicionais (TV aberta, TV fechada, rádio, jornal, revista, cinema, mídia exterior) ou em ambientes de internet (sites, canais, blogs) , ocorreu até meados do mês de maio de 2020, mantendo, atualmente, tão somente publicações nas redes sociais próprias (perfis da Petrobras no Facebook, no Instagram, no Twitter e no LinkedIn) e distribuição de tais materiais - tecnicamente denominada como impulsionamento - dentro dessas mesmas redes. Além disso, a Companhia faz uso de links patrocinados no sistema de busca do Google, os quais direcionam os usuários para os sites da Petrobras, sendo que, em todas essas situações, não há risco de veiculação de publicidade da Petrobras em qualquer ambiente indesejado (peça 54, p. 4) .
Assim, a companhia conclui que "considerando que as cautelas e controles acima descritos demonstram uma efetiva mitigação de riscos de veiculação publicitária da Petrobras em ambientes inadequados da internet, verifica-se que não há motivação para exclusão parcial ou total da rede mundial de computadores como um dos meios de comunicação aptos a receber a publicidade da companhia" (peça 54, p. 4-5) 
Quanto ao periculum in mora reverso, a estatal alega que (peça 54, p. 6-7) :
 (...) 21. Deste modo, a internet tornou-se a alternativa mais viável para garantir a presença constante da marca Petrobras junto aos públicos de interesse, dando continuidade ao importante trabalho de reconstrução reputacional em curso desde 2018, após as revelações originadas da Operação Lava-Jato, e acelerado a partir do ano passado.
22. Diante disso, impedir que a Petrobras disponha trabalho contínuo realizado nas redes sociais (Facebook, Instagram, Twitter e LinkdIn) e no sistema de buscas do Google, além das campanhas programadas para os ambientes digitais, teria o efeito perverso de interromper o principal canal de comunicação da Petrobras com a sociedade brasileira, com prováveis retrocessos no esforço de recuperação de reputação hoje em curso.
23. Verifica-se, desta forma, o perigo da demora inverso oriundo da eventual concessão de medida cautelar no presente caso, cabendo destacar, ainda, que, de acordo com o artigo 20 da Lei de Introdução às Normas do Direito Brasileiro - LINDB, as esferas administrativa, controladora e judicial, em suas análises, devem atentar para as consequências práticas de sua decisão. (...) 
Na sequência, a Petrobras abordou a questão sobre sua demora em identificar a irregularidade pela publicação de diversos anúncios realizados pela empresa Gamned, bem como a probabilidade e o impacto de outras empresas subcontratadas veicularem campanhas publicitárias não autorizadas sem que a companhia tenha conhecimento, conforme itens "b" e "c" da oitiva descrita no parágrafo 43 acima (peça 54, p. 8-13) . 
Sobre o erro da Gamned, a estatal ressaltou o caráter da falibilidade de qualquer sistema de controle, mormente em ambiente em que "múltiplos fatores corroboravam a correção das informações apresentadas". Entre os fatores, a Petrobras ressalta três, consoante transcrição: "o entendimento de que a obediência aos limites da whitelist era uma regra de ouro para os atores do mercado (...) ; inexistência de lógica econômica na distribuição em sites além daqueles indicados, uma vez que não haveria remuneração pelas veiculações; e a supervisão exercida pela agência Propeg em relação aos serviços da Gamned" (peça 54, p. 9) .
Informa ainda a Petrobras que, diante do ocorrido, "notificou a agência de publicidade Propeg, (...) dando início a procedimento que poderá resultar em aplicação de multa administrativa prevista contratualmente" (peça 54, p. 9) . 
Relativamente às medidas adotadas para prevenir futuras ocorrências, a estatal discorre apontando as medidas listadas anteriormente.
Em resposta à solicitação que demandou avaliação das áreas de risco, compliance e/ou auditoria interna da Petrobras quanto à adequação e à efetividade dos controles empregados para mitigar o risco de veiculação em sites indesejados (conforme item "d" da oitiva descrita no parágrafo 43 acima) , a estatal informou ter incluído na amostragem da auditoria em curso na Unidade de Comunicação e Marcas da Petrobras (processo número 26.P.452/2020) "análise quanto à adequação e à efetividade dos controles empregados pela equipe de Publicidade e também por seus fornecedores para mitigar o risco de veiculação de campanhas publicitárias da Companhia em sites indesejados" (peça 54, p. 13) .
Sobre a responsabilidade pela fiscalização ou supervisão da regularidade dos serviços executados pela empresa de publicidade contratada ou subcontratada quanto à veiculação de impressões publicitárias, e os dispositivos normativos que disciplinam essa competência específica (conforme item "e" da oitiva descrita no parágrafo 43 acima) , a estatal esclarece que o gerenciamento dos contratos de prestação de serviços compete à unidade da Petrobras que solicitou a contratação, que no caso é a Gerência Setorial de Publicidade e Mídia, que integra a Gerência de Marcas e Publicidade da Unidade de Comunicação e Marcas, seguindo o Padrão PP-1PBR-00238 Gerir Contratos de Serviço.
Adentrando na sistemática de pagamento, a estatal assevera (peça 54, p. 15) :
52. Esclarece-se, ainda, que, no caso de compras de espaços de mídia, os serviços de publicidade contratados são pagos mediante a apresentação de comprovação de veiculação feita por institutos verificadores, como, por exemplo, o Ibope e o IVC. No caso de internet, a comprovação é realizada pelas empresas de Adservers, contratadas para aferir se a quantidade de impressões compradas foi de fato entregue, cabendo mencionar que, no caso específico da Gamned, a empresa de Adserver que presta serviços à Petrobras indicou que o número de impressões realizadas superou o quantitativo contratado.
53. Por fim, informa-se que o padrão PP-1PBR-00238 GERIR CONTRATOS DE SERVIÇO, acima referido, aborda de forma geral o gerenciamento de contratos na Petrobras. Para as atividades de publicidade, há um padrão específico (PP - DESENVOLVER AÇÕES DE MÍDIA E PUBLICIDADE) , encaminhado anteriormente a essa Corte de Contas, e) , que será revisto de forma a refletir os controles adicionais de veiculações de publicidade na internet estabelecidos mais recentemente pela Petrobras.
Quanto às providências já adotadas pela companhia para apurar a ocorrência de veiculação de anúncios em sites indesejados (itens "f" e "g" da oitiva descrita no parágrafo 43 acima) que não constam na whitelist, ou estejam na blacklist ou em desacordo com o filtro estabelecido para cada campanha por representarem risco para a marca, a estatal reforça as informações já prestadas, consoante as explicações do item 53 acima.
A Petrobras informou ainda sobre as providências adotadas quanto às publicações equivocadas publicadas em sítios fora de sua whitelist, avaliando a responsabilidade dos diversos atores (agência de publicidade, rede de distribuição e empresa de adserver) . Neste sentido, o entendimento foi de que, mesmo tendo a empresa Gamned assumido total responsabilidade pelos fatos ocorridos, a ação da companhia deve ser direcionada à agência de publicidade Propeg, contratada da Petrobras, a qual, por sua vez, celebrou contrato com a Gamned (peça 54, p. 16-17) .
Nesse sentido, a Petrobras enviou, em 15/6/2020, Registro de Ocorrência à agência de publicidade Propeg, no qual relata o ocorrido e menciona as cláusulas contratuais em relação aos quais entende ter havido falha na execução por parte da citada agência. A resposta da empresa estaria, no momento, em análise no departamento jurídico da Petrobras, com vistas a definir as próximas medidas a serem adotadas, podendo inclusive ser a abertura de procedimento de aplicação de multa à Propeg (peça 54, p. 17) .
Análise da resposta:
Relatadas as ponderações da Petrobras, passa-se à análise do mérito, i.e., sobre o objeto da denúncia, de que a estatal estaria publicando anúncios de publicidades em sítios da internet considerados indesejados, levando-se em consideração também o fato de haver pedido de medida cautelar para que o TCU suspenda qualquer veiculação de publicidade em sites, blogs e portais e redes sociais mencionados nesta denúncia, que sejam alvos de inquérito no Supremo Tribunal Federal.
Ao observar as informações prestadas pela Petrobras, depreende-se ter a estatal adotado uma série de medidas com vistas a interromper os atos imputados como irregulares, bem como ter aprimorado seus sistemas de controle com vistas a impedir a ocorrência de novos anúncios em sítios de internet considerados indesejados, senão veja-se.
Inicialmente, a estatal esclarece o modelo de governança que rege todo o processo de contratação das agências de publicidade, produção das campanhas publicitárias, elaboração dos anúncios e posterior controle das veiculações (itens 16-25) . Relativamente aos controles já existentes, a estatal ressalta as seguintes ações (peça 8, p. 14) :
- adoção de lista de veículos homologados pela Secom;  
- atualização de filtros para identificação/exclusão prévia da distribuição de publicidade em ambientes reconhecidamente inadequados (como seriam hoje os ambientes acusados de divulgar fakenews) ; 
- expurgo de categorias não compatíveis com a marca (por ex. pornografia, violência, jogos de azar, tabaco e terrorismo) ; 
- contratação de empresas adserver, especializadas no acompanhamento das veiculações, para comprovação da ocorrência e da qualidade das impressões;
- utilização de ferramentas de brand safety para identificação de ambientes com conteúdo inapropriado, excluindo-os automaticamente da campanha; 
- elaboração de blacklist dinâmica de ambientes vetados para receber publicidade, a partir das informações disponibilizadas pela imprensa.
Especificamente sobre o objeto dos presentes autos, a estatal informa ter incluído em sua blacklist todos os sites mencionados na reportagem do jornal O Globo, bem como dos sites incluídos no inquérito que corre no âmbito do STF. Ademais, suspendeu publicações na plataforma do Youtube, até que esta possibilite o controle dos canais que receberão os anúncios. Só haverá publicidade no Youtube no formato de escolha direta dos canais (item 51) .
Em razão das apurações ora em curso, foi identificada falha no modelo de controle adotado pela Petrobras: cerca de 1,9 milhão de impressões foram entregues em sites fora da lista aprovada pela Secom e Propeg, sem que a agência de publicidade contratada (Propeg) ou a estatal tivessem conhecimento. Isto teria decorrido de erro de empresa subcontratada Gamned, durante o exercício de 2019 (itens 33-37) . A Petrobras informou que não realizou qualquer pagamento por estas publicações indevidas e que estaria estudando a possibilidade da adoção de penalidades contratuais.
Ademais, em razão dessa constatação de fragilidades dos mecanismos de controle, novas medidas visando ao aprimoramento do controle foram adotadas, contando com o apoio da empresa de adserver. Ficou acordado que a adserver fará a confirmação dos endereços eletrônicos efetivamente utilizados nos anúncios e elaborará relatório para a estatal; a realização de testes preliminares com as redes de conteúdo pré-selecionadas pelas agências de publicidade, a fim de verificar se a tecnologia utilizada pela rede ou pelos sites permite a completa visualização das impressões; o cadastramento de whitelist e de blacklist na própria adserver; o bloqueio automático de qualquer site que receba publicidade da Petrobras fora da whitelist e a não-utilização de redes de distribuição de aplicativos de celular (app) , em função de limitações técnicas.
A partir das informações prestadas pela Petrobras, conclui-se que, de fato, ocorreram falhas no controle de veiculações e aconteceram anúncios em sites indesejados. Por outro lado, conforme se depreende do relato, a própria empresa adotou medidas suficientes para mitigar os riscos atuais, a estatal excluiu da "lista de veículos aptos a receber" (whitelist) os canais mencionados na reportagem jornalística e presentes no inquérito do STF, bem como suspendeu a publicidade na plataforma de Youtube, pois esta plataforma não possibilita o adequado controle dos canais que recebem publicações. Ou seja, as providências saneadoras já foram devidamente endereçadas pela estatal, que informou sobre a implementação de reformulações em seus procedimentos, desconstituindo os requisitos de fumus boni iuris e periculum in mora. Portanto, o objeto do pedido de adoção de medida cautelar perdeu seu objeto.
Com relação ao mérito da denúncia, constatou-se que a Petrobras a despeito de possuir diversos mecanismos de controle não estava totalmente preparada para a ocorrência de publicações fora de sua whitelist. As medidas até então existentes centravam-se no controle da qualidade das publicações, certificando-se que elas de fato tinham ocorrido e com a qualidade desejada. 
A estatal adotou série de novas medidas de controle, principalmente na prevenção que publicações ocorram fora de sua lista de veículos aptos a receber publicações, nos termos debatidos anteriormente (itens 51 e 53) . A eficácia das medidas só poderá ser conhecida com o passar do tempo, razão pela qual julga-se interessante deixar consignado que a unidade técnica avaliará em seu planejamento a possibilidade de realizar auditoria específica para verificar as contratações das agências de publicidade, tanto sob a ótica de conformidade quanto operacional, considerando critérios de materialidade, oportunidade, risco e relevância, bem como outras possíveis fiscalizações em temas diversos.
Assim, quanto ao mérito, considerando que ocorreram de fato publicações fora de sua própria lista de veículos aptos a receber anúncios, será proposto o julgamento da denúncia como parcialmente procedente. Conforme argumentado ao longo da instrução, estas publicações ocorreram a despeito de todos os controles existentes, e representaram pequena fração de tudo que foi investido e produzido em publicidade digital no período analisado. Por esta razão, entende-se que não seja o caso de propor qualquer medida de responsabilização aos funcionários da Petrobras.
Em termos de proposta de encaminhamento, considerando que as medidas adotadas pela Petrobras interromperam as irregularidades apontadas, não serão elaboradas propostas de determinações, tendo em vista as disposições da Resolução TCU 315/2020, de que, nos termos de seu art. 4º, só devem ser formuladas determinações para interromper irregularidade em curso ou remover seus efeitos (inc. I) ; ou inibir a ocorrência de irregularidade iminente (inc. II) .
CONCLUSÃO
Tratam os autos de denúncia a respeito de possíveis irregularidades ocorridas na Petróleo Brasileiro S.A. (Petrobras) relacionadas à suposta veiculação de publicidade institucional em sites antidemocráticos e de fake news, com pedido de adoção de medida cautelar, para que o TCU suspenda qualquer veiculação de publicidade em sites, blogs e portais e redes sociais mencionados neste denúncia, bem como os que sejam alvos de inquérito no Supremo Tribunal Federal.
Com vistas a construção de juízo de valor sobre a presença dos requisitos do fumus boni iuris e do periculum in mora, foram solicitados documentos preliminares, bem como foi realizada a oitiva prévia da Petrobras (peça 48) . 
A análise das informações prestadas pela Petrobras demonstrou ter a estatal adotado uma série de medidas com vistas a interromper os atos imputados como irregulares, suficientes para mitigar os riscos atuais. Assim, a estatal excluiu da "lista de veículos aptos a receber" (whitelist) os canais mencionados na reportagem jornalística e os presentes no inquérito do STF, bem como suspendeu a publicidade na plataforma de Youtube, pois esta plataforma não possibilita o adequado controle dos canais que recebem publicações.
Ademais, a estatal esclarece ter aprimorado seus sistemas de controle com vistas a impedir a ocorrência de novos anúncios em sítios de internet considerados indesejados, seguindo seus próprios critérios corporativos e os adotados pela Secretaria de Comunicação da Presidência da República (Secom) .
Entre as medidas de controle já existentes, ressaltam-se as seguintes (item 58) :
- adoção de lista de veículos homologados pela Secom;  
- atualização de filtros para identificação/exclusão prévia da distribuição de publicidade em ambientes reconhecidamente inadequados (como seriam hoje os ambientes acusados de divulgar fakenews) ; 
- expurgo de categorias não compatíveis com a marca (por ex. pornografia, violência, jogos de azar, tabaco e terrorismo) ; 
- contratação de empresas adserver, especializadas no acompanhamento das veiculações, para comprovação da ocorrência e da qualidade das impressões;
- utilização de ferramentas de brand safety para identificação de ambientes com conteúdo inapropriado, excluindo-os automaticamente da campanha; 
- elaboração de blacklist dinâmica de ambientes vetados para receber publicidade, a partir das informações disponibilizadas pela imprensa.
Ademais, em virtude de falha identificada em que foram publicados diversos anúncios fora de sua whitelist, foram acordadas pela estatal série de novos controles com a empresa de adserver, quais sejam (item 47) :
- confirmação dos endereços eletrônicos utilizados para fins de elaboração dos relatórios de checking de mídia;
- pré-teste de redes de conteúdo e de sites em futuras campanhas, a fim de verificar se a tecnologia utilizada pela rede ou pelos sites permite a completa visualização das impressões, visualização de vídeos ou cliques nos anúncios;
- cadastramento de whitelist e de blacklist no adserver;
- bloqueio automático do endereço eletrônico que receber impressão e não constar da whitelist; 
- não-utilização de redes de distribuição de aplicativos de celular (app) , em função de limitações técnicas, em que não é possível realizar os bloqueios programados pela blacklist, mas apenas fazer o acompanhamento de eventuais veiculações fora da whitelist.
A partir das informações prestadas pela Petrobras, conclui-se que, de fato, ocorreram falhas no controle de veiculações e aconteceram anúncios em sites indesejados. Por outro lado, conforme se depreende do relato, a própria empresa adotou medidas suficientes para mitigar os riscos atuais, a estatal excluiu da "lista de veículos aptos a receber" (whitelist) os canais mencionados na reportagem jornalística e presentes no inquérito do STF, bem como suspendeu a publicidade na plataforma de Youtube, pois esta plataforma não possibilita o adequado controle dos canais que recebem publicações. Ou seja, as providências saneadoras já foram devidamente endereçadas pela estatal, que informou sobre a implementação de reformulações em seus procedimentos, desconstituindo os requisitos de fumus boni iuris e periculum in mora. Portanto, o objeto do pedido de adoção de medida cautelar perdeu seu objeto.
Quanto ao mérito, considerando que ocorreram de fato publicações fora de sua própria lista de veículos aptos a receber anúncios, será proposto o julgamento da denúncia como parcialmente procedente. Conforme argumentado ao longo da instrução, estas publicações ocorreram a despeito de todos os controles existentes, e representaram pequena fração de tudo que foi investido e produzido em publicidade digital no período analisado. Por esta razão, entende-se que não seja o caso de propor qualquer medida de responsabilização aos funcionários da Petrobras.
Em termos de proposta de encaminhamento, considerando que as medidas adotadas pela Petrobras interromperam as irregularidades apontadas, não serão elaboradas propostas de determinações, tendo em vista as disposições da Resolução TCU 315/2020, de que, nos termos de seu art. 4º, só devem ser formuladas determinações para interromper irregularidade em curso ou remover seus efeitos (inc. I) ; ou inibir a ocorrência de irregularidade iminente (inc. II) .
PROPOSTA DE ENCAMINHAMENTO
91. Ante todo o exposto, submetem-se os autos à consideração superior, propondo:
a) conhecer da presente denúncia, satisfeitos os requisitos de admissibilidade previstos no art. 235, do Regimento Interno deste Tribunal e no art. 103, § 1º, da Resolução TCU 259/2014, para no mérito julgá-la parcialmente procedente;
b) 	comunicar aos denunciantes e ao denunciado a decisão que vier a ser adotada nestes autos;
c) arquivar os presentes autos, com base no art. 250, inc. I do RITCU.

8.1. Elisabete Barbosa Ruberto (169700/OAB-RJ) e outros, representando Petróleo Brasileiro S.A.

Não atuou.

DENÚNCIA. SUPOSTA VEICULAÇÃO DE PUBLICIDADE INSTITUCIONAL EM SITES ANTIDEMOCRÁTICOS DE FAKE NEWS. OITIVA. ADOÇÃO DAS MEDIDAS PERTINETES VISTAS A EVITAR NOVAS FALHAS E À RESPONSABILIZAÇÃO DA EMPRESA. MATERIALIDADE IRRELEVANTE. DENÚNCIA PROCEDENTE. REQUERIMENTO DE MEDIDA CAUTELAR PREJUDICADO, POR PERDA DE OBJETO. CIÊNCIA.

DENÚNCIA (DEN)

Secretaria de Fiscalização de Infraestrutura de Petróleo e Gás Natural (SeinfraPet).

Trata-se de denúncia acerca da veiculação de publicidade institucional da Petróleo Brasileiro S.A. (Petrobras) em sites antidemocráticos e de fake news, com requerimento no sentido de que esta Corte de Contas, em sede de cautelar, determine a suspensão da destinação de verbas publicitárias da estatal para publicação de matérias em sites, blogs, portais e redes sociais objeto da matéria contida no sítio eletrônico do jornal O Globo, de 31/5/2020, intitulada "Canais no Youtube que atacam STF e pedem intervenção militar recebem verbas estatais" (peça 1) .
Em sua instrução inicial, a Secretaria de Fiscalização de Infraestrutura de Petróleo e Gás Natural (SeinfraPet) identificou a ocorrência de impressões publicitárias, relativas à Petrobrás, em 736 sites, quando a lista autorizada pela estatal (whitelist) indicava apenas 261. Tal discrepância teria ocasionado 19.149 impressões, em dezembro de 2019, em sites apontados na matéria jornalística.
Por meio de documento acostado aos autos (peça 40) , a empresa Gamned do Brasil Serviços de Informática Ltda. assumiu a responsabilidade exclusiva pela ocorrência, decorrente de erro operacional de um de seus funcionários. 
Considerando os riscos advindos de impressões publicitárias em sítios que não sejam aderentes aos valores, visão e princípios da empresa, acolhendo proposição da unidade técnica, determinei a oitiva prévia da presidência da Petrobrás, nos termos do art. 276, § 2º, do Regimento Interno do TCU, para que se manifestasse sobre os fatos narrados na denúncia, bem assim sobre requerimento de medida cautelar.
A SeinfraPet, na instrução transcrita no Relatório, analisou os elementos trazidos à colação em resposta à oitiva, manifestando-se no sentido de que as medidas adotadas pela estatal são suficientemente capazes de interromper publicações indevidas e mitigar os riscos inerentes a essas publicações. 
Nesse sentido, a entidade informou que excluiu de sua whitelist "os canais mencionados na reportagem jornalística e os constantes do inquérito do STF, bem como suspendeu a publicidade na plataforma de Youtube, pois esta plataforma não possibilita o adequado controle dos canais que recebem publicações". Em complemento, esclareceu que aprimorou os sistemas internos de controle, com vistas a impedir a ocorrência de novos anúncios que não sejam de interesse da Petrobrás, seguindo critérios corporativos próprios, aliados aos adotados pela Secretaria de Comunicação da Presidência da República (Secom) .
A além das ações corretivas nos controles das publicações, anunciou a adoção de medidas destinadas à responsabilização da agência de publicidade contratada pela companhia, Propeg Comunicação S.A., que subcontratou os serviços da Gamned. Os esclarecimentos prestados pela empresa estão sendo objeto de análise jurídica, podendo ensejar a abertura de procedimento para aplicação de multa.
No que se refere à materialidade da ocorrência, ante a impossibilidade de aferir o custo efetivo dos 19.149 anúncios considerados indesejados, a companhia estimou que o conjunto dos canais indicados na notícia do jornal "O Globo", a seguir relacionados, tenha recebido pelos anúncios, no máximo, R$ 804,24. Tal estimativa levou em conta o custo total de 43 milhões de impressões, no valor de R$ 1,8 milhão:
		
	Site
	Impressões nas Campanhas da Petrobras
	Valor estimado das impressões (considerando valor igual para todas as impressões, sem diferenciação entre os sites) 

	Alberto Silva
	3
	R$ 0,13

	Bernardo P Kuster
	3602
	R$ 151,28

	ENZUH
	1192
	R$ 50,06

	Intervenção Militar Ceará
	698
	R$ 29,32

	Intervencionais do Brasil News
	101
	R$ 4,24

	Jornal da Cidade On line
	36
	R$ 1,51

	O Giro de Notícias
	10027
	R$ 421,12

	Terça Livre
	3490
	R$ 146,50

	Total Geral
	19149
	R$ 804,24

Quanto ao mérito, em razão das falhas identificadas, a secretaria especializada propôs que denúncia seja considerada parcialmente procedente, sendo desnecessária a adoção de determinações ou recomendações adicionais, porquanto a estatal já adotou as medidas tendentes a inibir futuras ocorrências semelhantes, o que, segundo os pareceres, não impede a eventual realização de auditoria específica, de conformidade e/ou operacional, com o intuito de verificar os contratos de publicidade de Petrobrás. 
Considerando a confirmação das ocorrências narradas pelo denunciante, julgo procedente a denúncia e ordeno a retirada da chancela de sigilo dos presentes autos, exceto quanto à identidade do denunciante, nos termos do art. 55 da Lei 8.443/1992, e às peças cuja confidencialidade foi solicitada pela Petrobrás, em consonância com o art. 8º, § 3º, incisos II e III, c/c o art. 11, inciso III, da Resolução-TCU 294/2018.
Resta, portanto, prejudicada a medida acautelatória requerida pelo denunciante, ante a perda de seu objeto.
Com essas considerações, voto no sentido de que Tribunal acolha a minuta de acórdão que submeto à deliberação deste Colegiado.
TCU, Sala das Sessões Ministro Luciano Brandão Alves de Souza, em 29 de julho de 2020.
WALTON ALENCAR RODRIGUES 
Relator